【裁判字號】    89,訴,436
【裁判日期】    900313
【裁判案由】    偽造有價證券等
【裁判全文】
臺灣士林地方法院刑事判決                          八十九年度訴字第四三六號
    公  訴  人  臺灣士林地方法院檢察署檢察官
    被      告  乙○○
右列被告因行使偽造有價證券案件，經檢察官提起公訴（八十九年度偵緝字第四四○
號），本院判決如左：
    主  文
乙○○行使偽造之有價證券，處有期徒刑壹年貳月，緩刑貳年。
扣案以編號00000000000號未中獎之第三期公益彩券偽造而成中獎新臺幣
壹拾萬元之有價證券壹張沒收。
    事  實
一、乙○○前曾於民國八十八年間因犯侵占罪，經本院判處罰金銀元六千元。其於八
    十九年二月中旬某日，在臺北縣淡水鎮竹圍附近不詳地點，拾得不詳姓名年籍之
    人所遺失、以編號00000000000號未中獎之第三期公益彩券剪貼偽造
    而成中獎新臺幣（以下同）十萬元之有價證券一張，竟意圖為自己不法之所有，
    將之侵占入己。嗣於八十九年二月十六日上午十時許，在其位於臺北縣淡水鎮○
    ○路七三之一號租住處，因與其女友甲○○於談論分手事宜時，不堪甲○○向其
    催討欠款九萬元，竟行使上開偽造之公益彩券，將之交付予不知情之甲○○（業
    經臺灣士林地方法院檢察署檢察官另案為不起訴處分）以搪塞債務。甲○○不疑
    有他，旋離去該處並以行動電話通知乙○○欲持往金融機構兌領之意，乙○○查
    覺事態嚴重，一再阻止甲○○前往兌獎，惟因未能說明該彩券係經偽造一事，使
    甲○○誤認其欲反悔，乃執意兌獎，嗣於當日下午三時許持往位於臺北市○○區
    ○○路二段一六四號之臺灣銀行民權分行兌領時，為該分行職員陳寶珠發現有異
    並報警後，由甲○○之供述查獲乙○○，且扣得該張偽造之公益彩券。
二、案經臺北市政府警察局大同分局報請臺灣士林地方法院檢察署檢察官偵查起訴。
    理  由
一、本件起訴書「證據及所犯法條」欄第二項雖記載被告乙○○除犯有刑法第二百零
    一條第二項行使偽造有價證券、第三百三十七條侵占遺失物等罪外，另記載被告
    涉犯刑法第二百零一條第一項之偽造有價證券罪。然按刑事訴訟之審判，採彈劾
    主義，亦即不告不理原則，法院審判之範圍，以經起訴之被告犯罪事實為限，此
    觀刑事訴訟法第二百六十六條、第二百六十八條規定自明，此所謂被告犯罪事實
    ，除同法第二百六十七條所定單一性案件之未起訴部分外，依同法第二百六十四
    條第一項規定，係指起訴書事實欄所記載之事實，與其所犯法條欄所記載之法條
    無涉，蓋起訴既不採訴因主義，審判之認定被告行為是否成立犯罪及應適用何法
    條，又屬法院之職權，自應以起訴之事實為準，而不受起訴書所引罪名法條之拘
    束，最高法院所著八十六年度台上字第七○四三號判決意旨可資參照。觀諸本件
    起訴事實指明該有價證券係經由真實姓名年籍不詳之人以剪貼方式偽造而成，被
    告係於拾得後行使之等情，復經公訴人於本院調查中及審理中論告時敘明起訴事
    實僅及於被告侵占遺失物及行使偽造有價證券等部分，至所引刑法第二百零一條
    第一項係誤載等情。故本件起訴效力應未及於被告偽造有價證券部分，本院應不
    受起訴書所引「刑法第二百零一條第一項」之拘束，合先敘明。又本件非屬刑事
    訴訟法第三十一條第一項所定之強制辯護案件，併此說明。
二、右揭事實，業據被告乙○○於本院審理中坦承不諱，核與證人甲○○於警訊、偵
    查及本院調查中、證人陳寶珠於警訊及偵查中所述相符，並有偽造之上開公益彩
    券扣案可資為佐，本件事證已臻明確，被告犯行洵堪認定，應依法論科。
三、未中獎之公益彩券，其本身已無價值之可言，一經改造為有效之中獎彩券，即能
    行使其券所載之權利，自屬偽造之有價證券。被告拾得該彩券並據為己有之行為
    ，係犯刑法第三百三十七條之意圖為自己不法之所有，而侵占遺失物罪。其為搪
    塞債務而將之持交甲○○之行為，係犯刑法第二百零一條第二項之行使偽造之有
    價證券罪。被告所犯上開二罪間有方法目的之牽連關係，應依刑法第五十五條從
    一重之行使偽造有價證券罪處斷。爰審酌被告之品行、其犯罪之動機、手段、所
    生危害及犯後坦承犯行態度尚稱良好等一切情狀，量處如主文所示之刑。末查被
    告前未曾受有期徒刑以上刑之宣告，此有臺灣高等法院被告全國前案紀錄表、臺
    灣高等法院檢察署刑案紀錄簡覆表各一份存卷可考，被告因一時失慮致犯本罪，
    犯後已坦承犯行，尚知悔悟，其經此偵、審之教訓，自當知所惕勉而無再犯之虞
    ，本院綜核各情，認上開對被告所宣告之刑以暫不執行為適當，故併予宣告緩刑
    二年，以啟自新。
四、扣案如主文第二項所示之公益彩券，係經偽造之有價證券，不問屬於被告與否，
    併予依法宣告沒收之。
五、公訴意旨另以：被告乙○○於甲○○前往位於臺北市○○區○○路二段一六四號
    之臺灣銀行民權分行兌獎時，利用甲○○行使上開偽造之公益彩券，並請該分行
    職員陳寶珠在該偽造之彩券背面填寫中獎資料，以便兌領十萬元獎金云云。訊據
    被告固不否認知悉該彩券係經偽造，且有將該彩券交給甲○○等事實，惟堅決否
    認有使甲○○持該彩券前往銀行兌領獎金之意思，辯稱：因該彩券看起來確實是
    很粗糙的東西，其是向甲○○開玩笑的，沒有想到伊真的會拿去領，其知悉後曾
    一再阻止甲○○前往兌獎等語，核與證人甲○○於本院調查中所述：「我們（按
    指被告與甲○○）那時吵架，我向被告要錢，且不想和被告在一起，告訴被告將
    錢還我，當時他欠我九萬元‧‧‧八十九年二月十六日上午因為吵架中我向他（
    按指被告）要錢，他就將彩券丟給我說要錢你就拿去。」、「他那時丟給我的意
    思就是可以抵我的現金。」、「（問：被告有無叫你不要去兌領現金？）有。」
    、「（問：被告有無說不要兌領現金的原因？）沒有，他只叫我不要去領（台語
    ）。但是我當時在氣頭上，不知道他為什麼叫我不要領，被告也沒有說那張是假
    的，否則我絕對不會去領。」、「（問：被告是何時叫你不要去領？）在我離開
    他住處，並打電話給他時，我不確定他有沒有說，但我有告訴他要領錢的事，之
    後第二通電話是我打給被告，被告就叫我不要領，並無說原因，只一直強調不要
    去領。」、被告在一知道伊要去領錢時，就叫伊不要去領，在伊打給被告的第一
    通電話中，被告有表示叫伊不要領但沒有很強烈，直到第二通、第三通電話才很
    強烈的阻止伊等語（詳本院審理筆錄）相符，被告既明知該彩券係經偽造，無法
    通過金融機構之查驗，更無領得獎金之可能，實無可能持往兌獎而陷己於罪；是
    其係於與甲○○爭吵分手中，因受甲○○催討欠款，為暫時搪塞債務始將該彩券
    交付甲○○，衡情應無使甲○○持往銀行兌獎之意思，故而於獲悉甲○○欲往兌
    獎之意，即再三阻止，惟因未能確實說明偽造之情，致甲○○心生誤解而執意兌
    獎，故被告應無利用甲○○行使上開偽造之公益彩券向銀行兌獎之主觀犯意，公
    訴意旨所指此部分罪嫌核與常情有違，尚難成立，本應就此部分諭知無罪，惟此
    部分罪嫌縱屬成立，亦與前開所論被告行使偽造有價證券之犯行間，有事實上一
    罪關係，故不就此部分另為無罪之諭知，附予敘明。
據上論斷，應依刑事訴訟法第二百九十九條第一項前段，刑法第二百零一條第二項、
第三百三十七條、第五十五條、第七十四條第一款、第二百零五條，罰金罰鍰提高標
準條例第一條前段，判決如主文。
本案經檢察官譚德周到庭執行職務。
中      華      民      國     九 十     年     三     月     十 三     日
                                  臺灣士林地方法院刑事第一庭
              法  官  彭  幸  鳴
右正本證明與原本無異。
如不服本判決，應於判決送達後十日內，向本院提出上訴狀。
                                      書記官  陳  雅  加
中      華      民      國     九 十     年     三     月     十 六     日
附錄本案論罪科刑法條：
中華民國刑法第二百零一條第二項
  行使偽造、變造之公債票、公司股票或其他有價證券，或意圖供行使之用，而收集
  或交付於人者，處一年以上七年以下有期徒刑，得併科三千元以下罰金。
中華民國刑法第三百三十七條
  意圖為自己或第三人不法之所有，而侵占遺失物、漂流物或其他離本人所持有之物
  者，處五百元以下罰金。


司法院資訊處製作；財團法人民間司法改革基金會備份。
